【裁判字號】    99,上訴,1131
【裁判日期】    990729
【裁判案由】    毒品危害防制條例
【裁判全文】
臺灣高等法院刑事判決                99年度上訴字第1131號
上  訴  人
即  被  告  甲○○
選任辯護人  何啟熏律師
上列上訴人因違反毒品危害防制條例案件，不服臺灣桃園地方法
院98年度訴字第1039號，中華民國99年2月8日第一審判決（起訴
案號：臺灣桃園地方法院檢察署98年度偵字第12956號），提起
上訴，本院判決如下：
    主  文
原判決撤銷。
甲○○販賣第一級毒品，累犯，處有期徒刑拾伍年陸月，未扣案
販賣第一級毒品所得之財物玉石項鍊壹條沒收，如全部或一部不
能沒收時，追徵其價額。
    事  實
一、甲○○（綽號「阿力」）前於民國92年間因施用毒品案件，
    於93年10月28日經臺灣桃園地方法院分別判處有期徒刑8月
    、6月，應執行有期徒刑1年確定，於94年8月6日縮刑期滿執
    行完畢。另於93年間因槍砲彈藥刀械管制條例案件，經臺
    灣桃園地方法院判處有期徒刑1年6月，併科罰金新臺幣（下
    同）10萬元確定，93年間因竊盜案件，經本院判處有期徒
    刑1年9月確定，94年間因槍砲彈藥刀械管制條例案件經臺
    灣桃園地方法院判處有期徒刑10月，併科罰金3萬元確定，
    上開之罪嗣經減刑分別減為有期徒刑9月、5月，與部
    分裁定應執行為有期徒刑2年8月，併科罰金6萬元，有期徒
    刑部分經入監執行後，於97年4月14日縮短刑期假釋出監，
    已於97年5月16日假釋期滿執行完畢。
二、緣乙○○因無金錢購買海洛因，遂與其女友洪如朋商議，欲
    以先前贈與洪如朋之玉石項鍊1條（未據扣案，無法鑑定其
    價值）作為向甲○○購買海洛因之代價，隨後乙○○即聯絡
    甲○○，甲○○明知海洛因係毒品危害防制條例規定之第一
    級毒品，不得非法持有、販賣，仍應允乙○○為毒品交易，
    隨即由乙○○駕駛車號JG-1973號自用小客車搭載洪如朋，
    於97年12月3日上午10時許，前往桃園縣中壢市○○街95號
    甲○○住處樓下等候，待甲○○駕車回到住處樓下轉角由鐵
    皮屋搭建配有電動門之停車棚，乙○○與洪如朋見狀遂一同
    步行至該停車棚內，並進入甲○○所駕車輛之後座進行交易
    。甲○○即基於販賣海洛因營利之犯意，將重約1公克之海
    洛因1包交付予乙○○，乙○○則當場交付前揭玉石項鍊予
    甲○○收受。乙○○旋將該包海洛因交給毒癮發作之洪如朋
    ，洪如朋於返回乙○○車上時即取部分海洛因注射施用，隨
    後乙○○及洪如朋2人於回到桃園縣平鎮市○○路19巷62號
    住處，均自該包海洛因各取部分毒品予以施用。乙○○因該
    日上午與甲○○交易時，甲○○表示身上還有安非他命，品
    質很好，嗣於同日下午4時20分許，乙○○與洪如朋再次駕
    車前往甲○○上開住處欲購買安非他命，乙○○一下車後即
    遭在場埋伏員警查獲其所駕駛之車輛為贓車，乃帶領員警回
    到車內，並於在場之洪如朋手提袋內，扣得前揭購自甲○○
    施用後剩餘之海洛因1小包（驗餘淨重0.2038公克，已於另
    案宣告沒收銷燬並經執行完畢），甲○○則經警方實施通訊
    監察後，直至98年6月8日下午4時30分許，在桃園縣平鎮市
    ○○路215號11樓之4始經警拘提到案。
三、案經臺北市政府警察局移送臺灣桃園地方法院檢察署檢察官
    偵查起訴。
    理  由
壹、證據能力部分：
一、證人乙○○、洪如朋於偵查中之陳述部分：
    刑事訴訟法規定檢察官代表國家偵查犯罪、實施公訴，依法
    有訊問被告之權，且實務運作時，偵查中檢察官為訊問時，
    原則上均能遵守法律規定，不致違法取供，可信性甚高，為
    兼顧理論與實務，故刑事訴訟法第159條之1第2項規定「被
    告以外之人於偵查中向檢察官所為之陳述，除顯有不可信之
    情況者外，得為證據。」此即為同法第159條第1項所謂得作
    為證據之「法律有規定者」之一，係有關證據能力之規定，
    屬證據容許性之範疇。至於被告之反對詰問權，雖屬憲法第
    8條第1項規定「非由法院依法定程序不得審問處罰」之正當
    法律程序所保障之基本人權及第16條所保障之基本訴訟權，
    不容任意剝奪；事實審法院遇有此類未能賦予被告行使詰問
    權之供述證據，雖應依法訊明、曉諭被告或其辯護人是否聲
    請傳喚該被告以外之人以踐行人證之調查程序，使有補足行
    使反對詰問權之機會。然刑事訴訟法第166條以下規定之交
    互詰問，仍屬人證調查證據程序之一環，與證據能力係指是
    否具證明犯罪事實存否之證據適格，性質並不相同，亦即被
    告以外之人雖未經被告反對詰問，但若法律規定其於審判外
    之陳述得為證據，即具證據能力，不因其未經詰問而喪失證
    據之適格，該等證據，若經合法之調查證據之程序，即得作
    為判斷之依據（最高法院99年度臺上字第3500號判決意旨參
    照）。查證人乙○○、洪如朋於偵查中經具結後向檢察官所
    為之陳述，既非檢察官不法取供而得，且其當時所為陳述，
    尚無顯不可信之情況，並經本院於審判期日依法進行證據之
    調查、辯論，當事人於訴訟上程序權利已受保障，則其2人
    於偵查中所為之證述自有證據能力，辯護人於本院審理中抗
    辯：證人乙○○之偵查陳述，未賦予被告詰問之機會，應無
    證據能力云云，尚有誤會。
二、證人乙○○於警詢之陳述部分：
    按被告以外之人於檢察事務官、司法警察官或司法警察調查
    中所為之陳述，與審判中不符時，其先前之陳述具有較可信
    之特別情況，且為證明犯罪事實存否所必要者，得為證據，
    刑事訴訟法第159條之2定有明文。查證人乙○○於警詢時所
    為之陳述，與審判時不符，而其先前之陳述具有較可信之特
    別情況（詳如後述），雖偵查中具結證述情節與警詢時陳述
    ，主要內容大致相同，然關於細節事項，因警詢距離案發時
    點較近，陳述較詳，仍有採為補充之必要，依前開規定，自
    有證據能力。
貳、認定被告犯罪事實所憑證據及理由：
一、訊據上訴人即被告甲○○矢口否認有何販賣毒品海洛因予乙
    ○○之犯行，辯稱：當日下午乙○○、洪如朋開贓車過來遭
    警方查獲，懷疑係其向警方報案，致心生不滿，因而挾怨誣
    陷云云。
二、經查：
  (一)有關被告如何於前揭時地，販賣第一級毒品海洛因予乙○○
    乙節，業據證人洪如朋於98年9月22日檢察官偵訊時具結證
    稱：早上是在車上交易，早上應該是買海洛因，因為我當時
    在提藥，乙○○帶我到「阿力」（指被告）的車上，由乙○
    ○與「阿力」交易，乙○○是拿我的玉石項鍊跟阿力換，下
    午被查獲的海洛因一包就是早上買的，我有施用一些剩下來
    的，我跟「阿力」不熟，「阿力」是乙○○的朋友（見偵卷
    第242頁至第243頁）等語；其於原審交互詰問時仍證稱：甲
    ○○綽號「阿力」，我被傳訊時才知道他本名是甲○○，97
    年12月3日我與乙○○去桃園縣中壢市○○街95號2次，都是
    乙○○載其去，2次都有下車，第2次被警察查獲包包內1包
    海洛因是早上男友乙○○所交付，是跟甲○○拿的，是在桃
    園縣中壢市○○街樓下停車場交易，當時他們2人在車上交
    易，我也在車上，是坐後座，甲○○坐在駕駛座，乙○○坐
    在我旁邊，乙○○是拿玉石項鍊押在甲○○那邊，我有看到
    他們2人一手交玉石項鍊一手交海洛因，乙○○馬上將海洛
    因交給我，我在乙○○車上就拿一部分來注射，後來回到桃
    園縣平鎮市○○路19巷62號住處也有施用，乙○○也有從該
    包海洛因拿部分來施用，扣案的那包海洛因就是早上買到那
    包施用剩下的，交給被告的玉石項鍊，我不知道多少錢，是
    乙○○買給我，事前、事後都沒有問他玉石項鍊之價錢是多
    少，被告交給乙○○海洛因1包，我沒有秤，被告也沒有說
    多重，早上那1次，2人下車在甲○○公寓外旁邊等候甲○○
    ，待甲○○開車回來，2人步行到「阿力」所租停車位再上
    他的車，下午那1次，我下車後在巷口要到他的公寓門口，
    警察就過來查到乙○○開的是贓車就被抓，上午出門前乙○
    ○跟我要之前送我的玉石項鍊，因為我當時在提藥，身上又
    沒有錢，乙○○跟我商量要用該玉石項鍊去跟「阿力」換海
    洛因，我也同意，乙○○在出門前打電話有說要用玉石項鍊
    去換，到「阿力」車上就直接拿玉石項鍊給他，被告的車位
    是其公寓樓下轉角由鐵皮搭建有電動門之停車棚，上被告車
    時，停車棚之鐵門並沒有關上等語明確（見原審卷第117頁
    至第121頁）。證人乙○○於警詢時亦證稱：之前跟「阿力
    」購買過4至5次，每次都以4至5千元的價錢跟他購買1公克
    海洛因毒品，今天早上10時許，是洪如朋拿她的玉石項鍊跟
    「阿力」換1公克的海洛因等語（見偵查卷第46頁）；其於
    偵查中仍具結證稱：我跟洪如朋是上午9、10點時去找「阿
    力」，我們在車上交易，我上午去買海洛因，被告稱身上還
    有安非他命，品質很好，所以下午再買安非他命，早上我是
    在車上交易，洪如朋應該也在車上，玉石項鍊好像是我買來
    送給洪如朋的，下午那次警察先在車外查獲我，當時我還沒
    上樓，之後我帶警察回車上，海洛因1包是在洪如朋身上查
    獲等語（見偵卷第231頁至第233頁）。由以上證言以觀，證
    人洪如朋、乙○○2人對於97年12月3日上午一同駕車至被告
    住處樓下附近之停車棚，乙○○在被告車內以玉石項鍊向被
    告購買海洛因1包等交易情節互核均為一致。衡以證人洪如
    朋與被告並非熟稔，被告亦自承不認識乙○○女友（見偵查
    卷第131頁），彼此間並無仇恨怨隙，衡情證人洪如朋應無
    甘冒偽證或誣告罪責而誣陷被告之理。再者，證人洪如朋被
    查獲持有前揭海洛因1小包，對該毒品之來源，自知之甚詳
    ，據此證稱其係97年12月3日查獲當日上午向被告購得，已
    有所本，其對於當日交易毒品時間、地點、交易方式、當時
    座位配置、情景等細節均能具體描述，若非親身經歷，殊難
    想像其能虛構上開情節以陷害被告之可能。再觀以證人洪如
    朋於原審法庭上，一開始並非直指被告販賣海洛因，而是欲
    言又止，待將被告暫提解至候審室後，始當庭證述扣案毒品
    購自被告等不利被告之情節（見原審卷第118頁），益徵證
    人洪如朋及乙○○2人證述乙○○以玉石項鍊為代價向被告
    購得海洛因之情節非虛，堪以採信。
  (二)雖證人洪如朋事後無法說出被告當時所駕車輛廠牌，僅陳稱
    「我記得是深色的車，有點像是休旅車」等語（見原審卷第
    121頁反面）。惟審酌證人洪如朋當時毒癮發作，一心想取
    得毒品施用，其未注意被告所駕車輛廠牌，難謂與常理有違
    ，況並非所有車輛之廠牌、型式均為一般人一望即知，尚難
    以證人洪如朋未注意被告車輛廠牌而影響其證言之真實性。
    另辯護人質疑證人洪如朋於98年6月12日偵訊時，所述毒品
    交易地點，並非被告車內，有前後供述不一情形，且其曾證
    稱被告並未販賣毒品予乙○○，原審對此有利被告之證據棄
    而不採，認事用法顯有無違誤云云。惟按趨吉避凶乃人之本
    性，證人洪如朋於98年6月12日偵訊時雖完全否認曾與被告
    接觸，而證稱：我沒有跟「阿力」接觸，我男友（即乙○○
    ）載我去「阿力」家樓下，我男友獨自上樓，回來時就給我
    海洛因，「阿力」沒有賣毒給我男友，我男友拿我的首飾去
    找阿力，我也不知道要幹嘛，海洛因可能是跟「阿力」的朋
    友拿等語（見偵查卷第141頁）。然其嗣於同年9月22日檢察
    官偵訊時已坦承實情如上，而非如警詢所言，並於原審交互
    詰問中明確證稱：「我當時回答，是不想把這件事攬到我身
    上，我今日又不想受偽證罪處罰才說出實話」（見原審卷第
    119頁反面），是辯護人上開質疑尚不足取。
  (三)至證人乙○○於本院審理時翻異前詞，改證稱：扣案海洛因
    係我向朋友「小陳」買的，當時甲○○向警察報我開贓車，
    作筆錄的警察跟我講的，我一時氣憤，才跟警察說海洛因是
    他賣給我的，玉石項鍊仍在洪如朋身上，租房子那邊，是因
    因懷恨在心才栽贓報復被告云云（見本院卷第74頁至第77頁
    ）。惟觀諸證人乙○○、洪如朋2人於警詢時之陳述，證人
    洪如朋供稱：查獲之海洛因係於97年12月3日早上10時許，
    在桃園縣中壢市○○街向一位綽號「阿力」之男子以1條玉
    石項鍊換得等語（見偵查卷第27頁），及證人乙○○亦供稱
    係以玉石項鍊作為代價向被告購買海洛因情節（見偵查卷第
    45頁至第46頁），衡之以玉石項鍊交易海洛因尚屬罕見，茍
    2人係故意誣陷被告，何不編織以現金交易，更易令人置信
    ？足見證人乙○○於本院翻異前詞、附和被告栽贓報復辯解
    ，應係事後迴護被告之詞，尚不足採信。（至證人乙○○所
    涉偽證犯行部分，業由臺灣桃園地方法院檢察署檢察官偵辦
    中）。
  (四)前揭自洪如朋手提袋內扣得之米白色粉末1包（含袋毛重0.4
    060公克，淨重0.2060公克，取樣0.0022公克，驗餘淨重0.2
    038公克），經送交通部民用航空局航空醫務中心鑑定結果
    ，確含第一級毒品海洛因成分，此有該中心97年12月16日航
    藥鑑字第0976190號鑑定書在卷足佐（見偵查卷第247頁反面
    ）。
  (五)本件因被告否認有販賣毒品之犯行，復無積極證據可資證明
    被告購入海洛因之價格，而乙○○持以交易毒品之玉石項鍊
    1條亦未扣案，而無法鑑定其價值，致無從詳細查悉被告販
    賣毒品之實際利得與價差。惟販賣第一級毒品海洛因係違法
    行為，非可公然為之，亦無公定之價格，且不論任何包裝，
    均可任意分裝增減分量，而每次販賣之價量，亦可能因雙方
    間之關係深淺、資力、需求量及對行情之認知、來源是否充
    裕、查緝是否嚴緊、購買者被查獲時有無可能供出購買對象
    之可能性風險評估等，而異其標準，並機動調整，非可一概
    而論，販賣之利得除經坦承犯行或價量俱臻明確外，委難察
    得實情，販毒之人從價差或量差中牟利方式雖異，其意圖營
    利之非法販賣行為則一，是除非別有事證，足認係按同一價
    量委買、轉售或無償贈與，確未牟利外，尚難執此遽認非法
    販賣之證據有所未足，致使知過坦承者難辭重典，飾辭否認
    者反得僥倖而失情理之平。再參酌第一級毒品海洛因，物稀
    價昂，取得不易，且此等交易為政府懸為嚴予取締之犯罪，
    苟無有利可圖，應無甘冒被查緝法辦論處重刑之危險，平白
    無端且無償為該買賣之行為，故被告購入之價格必較售出之
    價格低廉，本件證人洪如朋、乙○○以具經濟價值之玉石項
    鍊為代價購買海洛因，被告必有價差利益，足見被告本件販
    賣第一級毒品海洛因之行為，其主觀上有販賣營利之意圖，
    至堪認定。綜上證據及論述，本件事證明確，被告犯行堪以
    認定。
參、論罪科刑及撤銷改判之理由：
一、被告行為後，毒品危害防制條例第4條業於98年5月20日修正
    公布，並於同年月22日起生效施行（司法院98年6月29日院
    台廳刑一字第0980014643號函意旨參照）。本件被告上開販
    賣第一級毒品海洛因行為後，同條例第4條第1項販賣第一級
    毒品罪之法定刑罰金部分已修正提高，經比較修正前後之規
    定，以適用舊法對被告較為有利，故應適用修正前之規定。
二、核被告所為，係犯修正前毒品危害防制條例第4條第1項之販
    賣第一級毒品罪，被告販賣海洛因而持有海洛因之低度行為
    為販賣之高度行為所吸收，不另論罪。又被告有如事實欄所
    載之科刑與執行紀錄，此有本院被告前案紀錄表在卷可按，
    其受有期徒刑執行完畢後，5年內故意再犯本件有期徒刑以
    上之罪，為累犯，惟因販賣第一級毒品之法定本刑為死刑或
    無期徒刑部分依法不得加重，故僅就得併科罰金刑部分加重
    其刑。本件被告販賣海洛因予乙○○，次數為1次，數量僅
    約1公克，非屬鉅量販賣，並未造成嚴重毒害之擴散，獲利
    亦有限，惡性尚非重大，綜合犯罪情狀以觀，縱科以最低度
    法定刑仍嫌過重，實屬情輕法重，在客觀上足以引起一般之
    同情，顯有憫恕之處，爰依刑法第59條之規定酌減其刑，並
    依法先加後減。
三、原審以被告犯行事證明確予以論罪科刑，固非無見。惟(一)被
    告與洪如朋並非熟稔，當日購買海洛因均由乙○○出面與被
    告接洽、交易，洪如朋僅係陪同在旁。原審認被告係同時販
    賣第一級毒品海洛因予乙○○、洪如朋2人，而論以想像競
    合犯，認事用法難認允洽。(二)有關毒品交易之時間、地點、
    毒品種類、數量與金額，攸關被告抗辯權行使及法院論罪科
    刑依據，犯罪事實欄應為具體之記載。本案證人乙○○於警
    詢時已明確證稱：今天早上10時許，是拿玉石項鍊跟被告換
    1公克的海洛因毒品等語（見偵查卷第46頁）。則當日所交
    易之毒品海洛因，數量為1公克，應堪認定。原判決逕認其
    等交易之海洛因1包重量不詳，亦有未當。被告提起上訴否
    認販賣海洛因之罪行，請求改判無罪，雖無理由，但原審判
    決既有上開可議之處，仍屬無可維持，自應由本院撤銷改判
    。
四、爰審酌被告正值青年、四肢健全，不思循正途賺取金錢，反
    意圖牟取不法利益，販賣海洛因予他人，對國人身心健康及
    社會安全均具危害性，兼衡其之素行、犯罪之動機、手段、
    所得利益、所生之危害及犯後否認犯行態度等一切情狀，量
    處有期徒刑15年6月。被告前揭販賣第一級毒品所得之財物
    玉石項鍊1條，雖未扣案，仍應依毒品危害防制條例第19條
    第1項之規定諭知沒收，如全部或一部不能沒收時，追徵其
    價額。另扣案之門號0000000000行動電話，並無證據證明係
    被告用以與乙○○聯絡販賣毒品之工具，又扣案之海洛因1
    小包（驗餘淨重0.2038公克），既經被告出售予乙○○，已
    非被告所有，且業經臺灣桃園地方法院98年度審訴字第961
    號洪如朋所涉施用毒品乙案，宣告沒收銷燬並經執行完畢，
    此有原審公務電話紀錄可參，爰均不予宣告沒收，附此敘明
    。
據上論斷，應依刑事訴訟法第369條第1項前段、第364條、第299
條第1項前段，修正前毒品危害防制條例第4條第1項、第19條第1
項，刑法第2條第1項前段、第11條前段、第47條第1項、第59條
，判決如主文。
本案經檢察官楊秀琴到庭執行職務。
中    華    民    國    99    年    7    月    29    日
                 刑事第十三庭  審判長法  官  曾德水
                                     法  官  陳恆寬
                                     法  官  崔玲琦
以上正本證明與原本無異。
如不服本判決，應於收受送達後10日內向本院提出上訴書狀，其
未敘述上訴之理由者並得於提起上訴後10日內向本院補提理由書
（均須按他造當事人之人數附繕本）「切勿逕送上級法院」。
                                     書記官  馬佳瑩
中    華    民    國    99    年    8     月    2     日
附錄本案論罪科刑法條：
修正前毒品危害防制條例第4條第1項
製造、運輸、販賣第一級毒品者，處死刑或無期徒刑；處無期徒
刑者，得併科新臺幣1千萬元以下罰金。

司法院資訊處製作；財團法人民間司法改革基金會備份。
